臺灣高等法院臺中分院刑事判決　　　　　　　　　九十年度上訴字第一八七號
　　上　訴　人　臺灣彰化地方法院檢察署檢察官
　　上　訴　人
　　即　被　告　庚○○
　　選任辯護人　李振祥
　　被　　　告　壬○○
右上訴人等因被告等偽造有價證券等案件，不服臺灣彰化地方法院八十九年度訴字第
一一一九號中華民國九十年五月三日第一審判決（起訴案號：臺灣彰化地方法院檢察
署八十八年度偵字第八五一六號、八十九年度偵字第三六九九號），提起上訴，本院
判決如左：
    主      文
原判決撤銷。
壬○○連續意圖為自己不法之所有，以詐術使人將本人之物交付，處有期徒刑貳年。
庚○○連續意圖為自己不法之所有，以詐術使人將本人之物交付，累犯，處有期徒刑
壹年陸月。
    事      實
一、庚○○前於民國（下同）八十四年間，因犯妨害自由案件，經台灣板橋地方法院
    判處有期徒刑四月確定，於八十五年二月九日易科罰金執行完畢，竟不知戒惕，
    復基於為自己不法所有之概括犯意，於八十七年間，明知自己之經濟狀況不佳，
    已陷於周轉困難之地步，竟自八十七年十二月間至八十八年一月間止，連續在不
    詳處所，簽發附表所示編號１至４之支票四紙後，併同編號、來源不明之支
    票二紙，及附表編號其弟辛○○名義之支票乙紙，連續交付與不知情之壬○○
    出面，持至彰化縣和美鎮○○路○段十六號癸○○住處，向癸○○偽稱該等支票
    均係其交易取得之客票，保證兌現（起訴書認尚有其他張支票，但因庚○○與壬○○互推責任，致無法確認，詳如後述），使癸○○誤信其詞，而依支票金額交
    付其第一商業銀行和美分行帳戶之提款條，供壬○○據以提領現金後交付與庚○○，計向癸○○詐借新台幣（下同）二百零八萬三千五百二十元。嗣經癸○○於
    支票屆期提示後，均遭退票，始知受騙。
二、壬○○亦自知其自八十七年間，經濟情況已惡化至周轉困難之地步，缺錢花用，
    亦基於意圖為不法所有之概括犯意，自八十七年十二月初起，至八十八年二月間
    止，連續持附表前述編號１至４、、及號以外之支票共二十六張，至癸○○前開住處，以借貸為由向癸○○詐得九百四十六萬三千三百五十五元，亦經癸○○於支票屆期提示後，均遭退票，始知受騙。
三、案經被害人癸○○訴請暨法務部調查局彰化縣調查站移送臺灣彰化地方法院檢察
    署檢察官偵查起訴。
    理      由
一、訊據被告壬○○對其持附表所示之支票共三十三張向告訴人癸○○詐借款項共一
    千一百五十四萬六千八百七十五元之事實，坦白承認，惟其否認全部款項均係其
    所借，辯稱：除附表編號廿、廿七、廿八、三十一號之支票，係伊本人的票外，
    ，其餘二十九張支票均係被告庚○○交與伊持向告訴人調取現金，部分為伊擅自
    用掉，伊用掉的部分合計約三百五十萬元，其餘均交與庚○○云云。惟查：被告
    壬○○共持附表所示之支票共三十三張向告訴人癸○○詐得前述款項之事實，業
    據告訴人癸○○指述歷歷，其明白指出：該等款項，均係壬○○持向伊所借，伊
    原不知尚有庚○○，是支票退票後，壬○○始稱部分支票係庚○○交給他的等語
    ，而訊之被告庚○○，亦僅自承有於八十八年一、二月間，將如附表編號１至４
    號及、及號之支票，係其交與壬○○持向告訴人借款，其餘之支票與其無
    關等等，則被告壬○○雖稱其餘二十二張支票（扣除壬○○、庚○○所自承之支
    票共十一張）亦係庚○○交與伊，然其並無證據以佐其詞，且觀乎該等支票，均
    係被告壬○○交與告訴人，此為被告壬○○所不否認，若該等支票均係庚○○交
    其調取現金，則以該等支票合計之金額將近九百萬元之多，依商業習慣，壬○○
    豈會不要求庚○○背書？再壬○○及庚○○二人均供稱，其等互調現金之數額，
    均未記錄，則其二人在無憑無據下，日後如何進行結算？殊值可疑，況若該等支
    票均係被告庚○○交其持向告訴人調取現金，則若被告壬○○私自用掉部分之款
    項，則庚○○豈會毫不知情？是依證據法則，該等支票應係被告壬○○所持有，
    則其前之所辯，乃係避重就輕之詞，要無可信。此外，復有上揭支票及退票理由
    單影本各三十三張、切結書二紙、第一商業銀行回函等附卷可相佐證。被告張明
    深其明知本身之經濟狀況已惡化，竟不知量力而為，仍隱瞞其情，於退票前三個
    月內，持來歷不明之支票博取告訴人之信賴而詐借九百四十六萬三千三百五十五
    元之鉅款，其不法所有之意圖甚明，是其詐欺之犯行堪以認定。
二、另訊據被告庚○○亦坦認其確有於上開時、地，填寫附表編號１至４及號支票
    ，同編號、號支票陸續交與被告壬○○持向癸○○調取現金之事實不諱，僅
    否認有不法之意圖，辯稱：編號１之支票係發票人甲○○的太太叫他自己寫的，
    編號之支票係其弟辛○○授權伊寫的，另二張支票可能是壬○○拿給伊寫的，
    至編號、號之支票則係伊所收之客票，因發票人財務困難，致牽累伊云云。
    惟查：(一)、被告庚○○上開詐欺之犯票事實，業據告訴人癸○○指述綦詳，核與
    同案被告壬○○供述：該等支票均係庚○○寫好交與伊向癸○○調借現金之說詞
    ，大致相符，並有卷附支票及退票理由單可據。附表１至４號及、號等六紙
    支票為何由被告庚○○持有或據以簽發，依證人即附表編號１至３號支票發票人
    甲○○、丁○○及己○○分別於本院或本院囑託他法院證述情節，顯然被告庚○○係取得空白人頭票後予以簽發（詳如后述）。又證人即附表編號、號支票
    發票人趙蘇榕於本院囑託台灣板橋地方法院訊問時供稱：附件支票不是伊所簽發
    ，伊於八十七、八十八年間曾把空白支票簿借給林正麟週轉，本件兩件支票都是
    林正麟向伊借的，也交付印章給林正麟，同意林正麟在支票上填寫金額及日期，
    兩紙支票上的印章是真正，但字不是伊所寫，伊從未將本件支票給被告張明深、
    庚○○，也沒有與他們有生意往來或金錢借貸，不知他們為何會持有伊的支票等
    語（見本院卷第八十七頁），依證人趙蘇榕所證述情節，發票人趙蘇榕與被告庚○○之間並無商業上生意或借貸往來，顯然該二紙支票之兌現亦易生問題。被告
    庚○○簽發或持以行使，嗣後該等支票無法兌領，顯然蓄有意圖為自己不法所有
    之詐欺意圖，灼然可見。(二)、又附表編號號之支票之發票人名義即係被告庚○○之胞弟，辛○○固於偵查中檢察官囑託訊問時證稱：伊入監服刑前，固曾授權
    庚○○使用其支票，然入監時，因過於倉促，並未交待其繼續使用等語（見第八
    五一六號偵查卷第八十二頁），依其所供情節並未明確指明該紙支票係被告庚○○在未獲授權之情形下所簽發，再者，證人辛○○於本院證稱：「（提示二十三
    萬五千元的支票，並問是否以你為發票人？）我沒有開該票，是我哥哥開的，我
    們合夥做生意，我因有案要入監執行，我有授權給我哥哥處理公司的事情，我是
    公司的負責人，我有授權他全權處理，在我們的辦公室告訴他。（提示授權書壹
    份與證人，並問是否你寫的？）是。我授權是指公司、我名義的支票均交給我哥
    哥處理。（你要入獄前，有無告訴你哥哥不能再使用你的支票？）沒有。（有無
    同意你的哥哥印你名義的名片對外做生意？）有。我們的名片是共用的，他用我
    的名義時，會在辛○○底下加個「松」字。我經營台北，他經營彰化，我有告訴
    他我入獄後，他可以到台北以公司的名義對外做生意。」等語（見本院卷第一宗
    第八十八頁），核與被告庚○○辯稱：辛○○要去監獄執行，把公司的事項授權
    給我處理等情相符合，此外並有授權書附卷為憑（見本院卷第一宗第四十八頁）
    ，是以該附表編號號之支票固非被告庚○○未得其弟辛○○之授權所偽造，然
    而其既知支票簽發後，無資力可讓支票兌領，仍簽發持以行使，向告訴人調借現
    金，詐欺之意圖亦甚明顯。
三、核被告壬○○、庚○○所為，均係犯刑法第三百三十九條第一項之詐欺取財罪。
    被告庚○○利用不知情之被告壬○○向告訴人詐取現金，為間接正犯。被告壬○○、庚○○分別多次詐欺行為，時間接近，手段相似，係基於概括之犯意反覆而
    為，且觸犯構成要件相同之罪名，為連續犯，應依刑法第五十六條論以一罪，並
    加重其刑。被告庚○○於前述時間，因犯妨害自由案件，經判刑確定並執行完畢
    ，有有本院被告少年全國前案紀錄表及台灣彰化地方法院檢察署刑案資料查註紀
    錄表在卷可憑，其於五年內再犯本件有期徒刑以上之罪，為累犯，應依法遞加其
    刑。公訴人雖依被告庚○○、壬○○與告訴人使用帳戶資金往來之數額，認被告
    庚○○利用被告壬○○向告訴人詐得之金額應為五百十九萬一千六百元，固非無
    據，然該等金額之往來，只能證明被告壬○○確有匯入該等款項與庚○○，並無
    從得知其匯款之原因，自不能依此即推斷該等匯款與本案有直接之關連，是依證
    據法則，應認該等支票均係壬○○所持有為當，附此敘明。原審以被告罪證明確
    ，依法論罪科刑，固非無見，惟查：被告庚○○雖簽發附表編號１至４號及號
    之支票（編號１至４號之支票部分詳如后述，編號號之支票如前所述），惟其
    行為與刑法偽造有價證券罪責尚屬有別，原判決未予詳查遽論以構成刑法第二百
    零一條第一項之偽造有價證券罪責，尚有未洽；又被告壬○○於短時間內持未能
    兌領之支票向告訴人詐得高額金錢，犯罪情節重大，原判決科以有期徒刑一年二
  月，量刑失之過輕，亦有不當。被告庚○○上訴意旨亦指摘其無偽造有價證券犯
    行，檢察官上訴意旨亦指摘原判決量刑過輕，均有理由，原判決既有上述可議之
    處，自屬無可維持，應由本院撤銷改判。爰分別審酌被告二人犯罪之動機、目的
    、方法、手段、所得利益，其中庚○○前有犯罪記錄，品行非佳，其二人自知經
    濟狀況已惡化，理應量力而為，竟又大量舉債，致陷無力負擔之地步，騙取告訴
    人之金錢與信賴，所生危害難認輕微，及其等犯後互推其責，態度不佳等一切情
    狀，分別量處如主文第二、三項所示之刑，以示懲儆。
四、公訴意旨另略以：被告庚○○基於意圖供行使之用，竟自八十七年十二月間至八
    十八年一月間止，連續在不詳處所，偽簽附表所示編號１至４號之支票後，交與
    不知情之被告壬○○，向癸○○調借金錢，詎癸○○於支票屆期提示後，均遭退
    票，因認被告庚○○涉犯刑法第二百零一條第一項之偽造有價證券罪嫌。惟按犯
    罪事實應依證據認定之，無證據不得推定其犯罪事實，刑事訴訟法第一百五十四
    條定有明文；又認定不利於被告之事實，須依積極證據，苟積極證據不足為不利
    於被告事實之認定時，即應為有利於被告之認定，更不必有何有利之證據，最高
    法院三十年上字第八一六號亦著有判例。訊之被告庚○○固自承認有於八十八年
    一、二月間，將如附表編號１至４號之支票，交與壬○○持向告訴人借款，然堅
    決否認偽造該等支票，辯稱：附表編號２、３、４之支票均係張明深拿給伊於支
    票上填寫金額，並非由伊故意偽簽支票；附表編號之支票係辛○○授權與簽發
    等語。經查：(一)、關於附表所示編號１至４號之支票，經送法務部調查局鑑定，
    確認支票上金額部分之筆跡係同一人無誤，有該局八十九年四月十九日陸(二)字
    第八九０二二八二八號鑑定通知書在卷可憑（見第八五一六號偵查卷第一三七頁
    ）。被告庚○○於檢察官偵訊時原非但否認有找壬○○向癸○○調借現金，推稱
    只有在給付貨款時交付支票與壬○○，且僅承認附表編號之支票係伊所簽發（
    見八十八年偵字第八五一六號卷第四三頁正面），後改稱附表編號１、３、４之
    支票係其所簽發，且係壬○○拿給伊寫的，另甲○○的票係其客戶吳豊裕交給伊
    的（同卷第九三、九四頁），後於原審審理時，因鑑定報告顯示附表編號１至４
    支票上金額之筆跡，與其所自承編號其弟辛○○之支票係其所填寫之筆跡，係
    同一人所寫時，其再改說編號１號支票係甲○○或吳的太太在台南關廟叫伊寫的
    ，其餘的票是別人叫伊寫的云云（見原審卷第五十二、六十三頁），其說詞前後
    數變。(二)、於該四紙支票為何由被告庚○○持有簽發，證人即附表編號１支票發
    票人甲○○於本院囑託台灣台南地方法院訊問時供稱：附件支票不是伊所簽發，
    伊曾於八十七年九、十月間，向台南市第七信用合作社申請支票存款帳戶，向地
    下錢莊借錢，沒錢還，他們把我的開戶印鑑及支票拿走了，也沒說作何用途，伊
    不認識本案被告張明深、庚○○，不知支票為何由他們持有等語（見本院卷第二
    宗第二十六、二十七頁），證人即附表編號２支票發票人證人丁○○於本院證稱
    ：「退票理由單上的資料是我的資料。我另有案件涉有當人頭，被別人請領支票
    ，已被台北地院判刑八月確定。支票上面的印鑑是我的。我是當人頭被別人拿去
    用，上面的日期及金額不是我寫的。（支票拿去何處用？交給何人？）我不知道
    。（認識被告否？）不認識，第一次見到。（是被告二人利用你當人頭？）我都
    不認識他們。」等語（見本院卷第二宗第六十九頁），證人即附表編號３號支票
    發票人己○○於本院囑託台灣屏東地方法院訊問時供稱：附件支票不是伊所簽發
    ，伊以前作人頭支票，僅係開戶頭，一本支代價四萬元，伊大約收了三十萬元左
    右，伊去過很多家銀行開過戶頭，至於支票交付後他們怎麼簽發支票，作麼把支
    票拿去賣，伊就不清楚，伊不認識本案被告張明深、庚○○等語（見本院卷第三
    十二頁），依上開證人證述情節，顯然被告庚○○係取得空白人頭票後予以簽發
    ，並非蓄有假冒他人名義而簽發支票之故意，即不能以偽造有價證券罪責相繩。
    至於附表編號４號支票之發票人丙○○（原判決附表誤植為乙○○），經本院囑
    託台灣高雄地方法院傳喚、拘提均無著落，經該法院函復在卷（見本院卷第二宗
    第九十八－一一五頁），然而觀諸其支票上發票人欄之印章與卷附萬泰商業銀行
    函送丙○○支票存款開戶之印鑑（見第八五一六號偵查卷第一二四－一二六頁）
    ，以肉眼觀察二者並無不符合，故此部分亦極可能為人頭戶，非被告庚○○所偽
    造。(三)、此外，復查無其他確切證據足以證明被告庚○○有此部分偽造有價證券
    犯行，是被告庚○○此部分犯行係屬不能證明，惟公訴人認為此部分與經起訴論
    以詐欺罪部分，有方法結果裁判上一罪關係，爰不另為無罪判決之諭知。
據上論斷，應依刑事訴訟法第三百六十九條第一項前段、第三百六十四條、第二百九
十九條第一項前段、刑法第五十六條、第三百三十九條第一項、第五十五條、第四十
七條，罰金罰鍰提高標準條例第一條前段，判決如主文。
本案經檢察官戊○○到庭執行職務。
中      華      民      國      九十一  年      七      月      三十一  日
                                臺灣高等法院臺中分院刑事第七庭
                                      審判長法　官　林  榮  龍
                                            法　官  謝　說　容
                                            法　官　江　錫　麟
右正本證明與原本無異。
檢察官得上訴。
被告不得上訴
如不服本判決應於收受送達後十日內向本院提出上訴書狀，其未敘述上訴之理由者並
得於提起上訴後十日內向本院補提理由書（均須按他造當事人之人數附繕本）。
                                            書記官　陳  振　海
中      華      民      國      九十一  年      八      月      二      日
附錄本案論罪科刑法條：
刑法第三百三十九條：
意圖為自己或第三人不法之所有，以詐術使人將本人或第三人之物交付者，處五年以
下有期徒刑、拘役或科或併科一千元以下罰金。
以前項方法得財產上不法之利益或使第三人得之者亦同。
前二項之未遂犯罰之。
